【裁判字號】    95,重訴,256
【裁判日期】    951225
【裁判案由】    清償借款
【裁判全文】
臺灣臺北地方法院民事判決             95年度重訴字第256號
原      告  永豐商業銀行股份有限公司
法定代理人  庚○○
訴訟代理人  丁正文
被      告  光麗工業股份有限公司
兼
法定代理人  戊○○
被      告  甲○○
            己○○
            丙○○
共      同
訴訟代理人  桂梅君律師
上列當事人間請求清償借款事件，本院於民國95年12月7日言詞
辯論終結，判決如下：
    主  文
被告應連帶給付原告新台幣伍佰參拾肆萬玖仟玖佰壹拾捌元，及
如附表二所示之利息及違約金。
訴訟費用由被告連帶負擔。
本判決於原告以新台幣壹佰柒拾捌萬元為被告供擔保後，得假執
行。
    事實及理由
壹、程序方面：
一、按當事人得以合意定第一審管轄法院，民事訴訟法第24條第
    1項前段定有明文。查本件兩造已於綜合授信約定書第13 條
    約定，同意以本院為第一審管轄法院，是本院就本件訴訟自
    有管轄權。
二、原告公司（原名為台北國際商業銀行股份有限公司）於民國
    （下同）95年11月13日依行政院金融監督管理委員會95年9
    月8日金管銀(六)字第09500346620號函與建華商業銀行股份有
    限公司合併，以建華商業銀行股份有限公司為存續公司，並
    更名為永豐商業銀行股份有限公司，先予敘明。
三、復按原告起訴時請求被告應連帶給付原告新台幣（下同）85
    9萬8,387元，暨如附表一所示之利息、違約金，嗣因被告主
    張存款抵銷，於95年4月4日具狀減縮前開聲明為：「被告應
    連帶給付原告534萬9,918元，暨如附表二所示之利息、違約
    金」（見本院卷第44頁至第45頁），核與民事訴訟法第255
    條第1項第3款規定無違，應予准許，合先敘明。
貳、實體方面：
一、原告主張：被告光麗工業股份有限公司（下稱被告公司）以
    被告戊○○、甲○○、己○○、丙○○為連帶保證人，於92
    年3月3日起向原告共借用1,730萬元，其個別之借款金額、
    起迄日、利率、償還方式及繳款日均如附表一所示。依授信
    約定書第5條之約定，被告未依約攤還，喪失期限利益，全
    部債務視為到期。再依授信約定書第4條約定，如未依約償
    還本金或繳納利息時，除按原利率付息外，逾期清償在6個
    月以內者，按上開利率之10％，超過6個月者，超過部份按
    上開利率之20％計付違約金。詎被告公司對於前開借款本息
    ，僅分別繳至如附表一所示之最後計息日，即未再依約清償
    ，依上揭約定視為全部到期。另被告公司於94年7月5日開始
    退票後，原告為確保債權及保全措施，立即前往被告公司視
    察抵押與原告之機器是否仍正常運作 (下稱系爭機器），因
    初期被告公司負責人仍有意經營，並洽各銀行提出分償計劃
    ，原告亦於94年9月8日申請核准被告公司分償，被告公司也
    正常分償至12月份，惟94年12月24日至25日連續假期即無預
    警迅速搬空其機器設備並停止營業，原告於接獲搬運公司通
    知後迅速前往瞭解，基於時間緊迫之下，即委由搬運公司搬
    走系爭機器並置於倉儲，嗣並依動產擔保交易法程序鑑估及
    拍賣系爭機器後，以110萬元定案，經原告以被告公司之系
    爭機器及抵銷被告公司於原告之存款後，尚欠534萬9,918元
    之本息、違約金，被告戊○○、甲○○、己○○、丙○○為
    連帶保證人自應負連帶清償責任。然原告屢向被告催討，均
    未置理，本利迄未清償，爰依消費借貸及連帶保證之法律關
    係，提起本件訴訟。並聲明：（一）被告應連帶給付原告53
    4萬9,918元，及如附表二所示之利息。（二）願供擔保請准
    宣告假執行。
二、被告則以：原告起訴時請求859萬8,387元，暨如附表一所示
    之利息、違約金，後因抵銷成為534萬9,918元，及如附表二
    所示之利息，本金共少3,248,469元，但因被告公司有數個
    在原告銀行之帳戶，且至目前留存於原告之帳戶存款金額共
    計3,587,563元，二者數目有出入，金額並不相符。且原告
    前後主張原利率7.5％之借款金額為本金3,211,784元，經抵
    銷後仍有本金1,998,373元，則原告依法應就利率較高之借
    款優先抵銷而非平均抵銷。況原告縱有534萬9,918元，及如
    附表二所示利息之借款債權，惟原告放款之初曾要求被告公
    司提供充足之系爭機器抵押擔保，其機器5台原價17,700,00
    0元，至94年12月31日累積折舊後淨值尚有12,4 13,833元，
    再乘以60％作為中古價仍有7,448,332元，但原告卻未依照
    法定程序公開通知被告公司，並以110萬元之低價賣予他人
    ，致生損害於被告公司，其損害賠償額估計為7,448,332元
    ，足可抵銷原告之借款債權及其所生之利息等語，資為抗辯
    。並聲明：原告之訴駁回。
三、原告主張被告公司與原告自92年3月起陸續共借款1,730萬元
    ，其個別之借款金額、起迄日、利率、償還方式及繳款日均
    如附表一所示，被告戊○○、甲○○、己○○、丙○○則為
    連帶保證人，且被告公司對於上開借款本息，僅分別繳至如
    附表一所示之最後計息日，即未繼續繳納等事實，業據其提
    出綜合受信約定書、借款撥貸書、繳款查詢單、公司基本資
    料查詢（見本院卷第7頁至第23頁）等件為證，並為被告所
    不爭執，自堪信為真實。
四、惟原告主張被告應連帶給付如聲明所示之金額及利息，則為
    被告否認，並以前開情詞置辯。是本件兩造之爭點厥為：(
    一)原告依動產擔保交易法之規定占有並拍賣處分系爭機器
    ，其程序有無瑕疵？系爭機器拍賣之金額是否過低？有無造
    成被告之損害？(二)原告主張抵銷之意思表示是否對被告發
    生效力？(三)原告如得依被告之存款及系爭機器抵銷後，其
    得請求之金額究為若干？茲分述如下：
(一)原告依動產擔保交易法之規定占有並拍賣處分系爭機器，其
    程序有無瑕疵？系爭機器拍賣之金額是否過低？有無造成被
    告之損害？
  1.按債務人不履行契約或抵押物被遷移、出賣、出質、移轉或
    受其他處分，致有害於抵押權之行使者，抵押權人得占有抵
    押物，動產擔保交易法第17條第1項條定有明文。經查：
    (1)原告主張被告公司最後一次繳款日期為如附表一所示之最
      後計息日，之後即未再依約清償等語，為被告所不爭執，
      足見被告公司確有未履行契約之事實，則原告主張依兩造
      授信約定書第5條之約定，被告公司已喪失期限利益，全
      部債務即視為到期等語，即為可採。
    (2)參之證人乙○○到場證稱：「（問：何人通知你們搬運？
      去哪裡搬運？）我是幫光麗搬工廠，他們是整廠搬工廠，
      我有聽到被告有人在現場說有些機器是給銀行設定的。」
      （見本院卷第115頁反面）、「（問：請問證人乙○○，
      是否劉經理要你代為通知原告公司？）是的，且光麗遷廠
      後已經變成其他公司，不是光麗公司」（見本院卷第118
      頁至118頁反面）等語。
    (3)證人吳加陽到場證稱：「去年12月26日大概是早上的時候
      ，我接獲立昇搬運公司乙○○先生來的電話，告知光麗公
      司現場現在在搬機器，因為他一直到前一個禮拜五都正常
      營業，所以那時候就很吃驚，因為我第一次遇到那種惡意
      遷廠，因為有關係公司債務的問題，我立即下決定，我就
      叫立昇公司的李先生幫我搬運，立昇公司之前我並不認識
      ，只因緊急狀況，我才叫他，到現場後，有見到光麗劉廠
      長，那時候才知道被告已經整廠遷出」等語（見本院卷第
      117頁反面）。
    (4)據上所述，堪認被告公司未依約履行契約在先，復未打算
      通知原告，即逕行遷廠，顯有害於原告對於系爭機器抵押
      權之行使，則原告於被告公司搬遷當時趕到現場，並依法
      占有系爭機器，尚無違法可言 。
  2.復按抵押權人依前條第1項規定實行占有抵押物時，應於3日
    前通知債務人或第三人。前項通知應說明事由並得指定履行
    契約之期限，如債務人到期仍不履行契約時，抵押權人得出
    賣占有抵押物，出賣後債務人不得請求回贖。抵押權人不經
    第1項事先通知，逕行占有抵押物時，如債務人或第三人在
    債權人占有抵押物後之10日期間內履行契約，並負擔占有費
    用者，得回贖抵押物，但抵押物有敗壞之虞，或其價值有顯
    者減少，足以妨害抵押權人之權利，或其保管費用過鉅者，
    抵押權人於占有後，得立即出賣，動產擔保交易法第18條亦
    有明定。經查：
    (1)本件原告雖係依法實行占有系爭機器，但並未依上述規定
      於3日前事先通知被告公司，而是逕行占有系爭機器，並
      於占有後發給被告公司動產擔保占有通知書（見本院卷第
      76頁），被告公司於接獲占有通知後，亦未於10日之法定
      期限內履行契約，負擔占有費用，此為被告所不爭執（見
      本院卷第72頁），應可信實。
    (2)然查，原告之所以未依上述規定於3日前事先通知被告公
      司，係因原告事先並不知被告會突然私下遷廠，而係於知
      悉被告遷廠時趕到現場，自無從期其於占有系爭機器之前
      3日前即能事先通知被告公司。原告就通知程序部分，亦
      無違法可言。
  3.又按抵押權人出賣占有抵押物，除前條第3項但書情形外，
    應於占有後30日內，經5日以上之揭示公告，就地公開拍賣
    之，並應於拍賣10日前，以書面通知債務人或第三人，動產
    擔保交易法第19條第1項定有明文。經查：
    (1)原告曾發函被告公司設定動產鑑估通知，此有台北國際商
      業銀行台北縣企金區域中心95年1月2日北商銀北縣企金區
      域中心（95）字第00006號函影本在卷可稽（見本院卷第
      94頁）。
    (2)證人吳加陽到庭證稱：「（問：原告有無通知黃先生？）
      ．．．．12月底黃先生出價，我就告訴黃先生說要待原告
      通知被告光麗後，才可決定是否將機器賣給他，95年1 月
      2日公司發文，由我親自送到被告公司（公司舊址），新
      址我不知悉，被告公司舊址都沒有人」、「（問：搬遷當
      天沒有問被告公司要遷址何處嗎？）有，但是沒人要回答
      。我送去公司舊址沒有人簽署，我就留一份放在被告公司
      舊址，當時那裡已經很亂，我就放在房子裡面．．．．」
      、「（問：成交後有無通知被告？）有想通知，有打電話
      ，但電話打不通」等語（見本院卷第117頁反面）。
    (3)查原告在占有系爭機器後、進行拍賣之過程中，未依前揭
      規定揭示公告，並以書面通知被告公司，程序上容有瑕疵
      ，惟此係因被告公司不肯告知原告新址使然，致使原告未
      能對被告之新址送達，故此是否可歸責於原告，非無疑義
      。
  4.且按抵押權人占有或出賣抵押物，未依第18條、第19條及第
    21條規定辦理者，債務人得請求損害賠償，動產擔保交易法
    第22條固有明定，然違反上揭規定，是否即足生損害於債務
    人，仍須就實際拍賣系爭機器過程觀之。經查：
    (1)被告雖提出系爭機器於設定抵押權時鑑定市值影本（見本
      院卷第99頁至第101頁）及機器殘值估價法（見本院卷第
      58頁）及現場照片（見本院卷第164頁至第165頁）供參，
      並否認系爭機器在當時有零件缺失等情。
    (2)惟證人黃財利到庭證述：「（問：請證人陳述如何買賣系
      爭機器的情形？及機台的狀況？）我當時在倉儲，說是銀
      行的一批機器，要我去評估，去年我過去看，看的時候，
      有很多廠商還在議價，當時我有向吳襄理講一個價目，他
      說要跟什麼利的老闆知會，知會機台廠商的老闆，之後再
      通知我，那時我去看的時候，機器的現狀，零件是短缺的
      ，整批有二、三台，電腦主機完全沒有，這是機械的心臟
      ，我總價買110萬元，我買了全部，連真鍍機一起有四五
      台。倉儲的保管費用（搬運費等），我另外在給付差不多
      十萬元。我是經由倉儲系統通知我，我才知道。．．．．
      」等語（見本院卷第90頁反面）。
    (3)另證人乙○○證稱：「（問：當天搬運情形為何？品名規
      格是否如中古機械估價明細表？）當天搬運四台機器，我
      不知道規格型號，但是是搬運這四台。」、「．．．我們
      是等光麗將他們要的搬走後，剩下的我們才搬運給設定國
      際商銀的機器。我的認知是四台。最後一台高壓真空鍍模
      機，我怕傷到急速冷凍的裝置，它是兩個組件組在一起，
      應該是一台．．．」、「（問：你搬運這四台機器時，該
      四台機器的外觀、狀況如何？）就我們拆射出機，要先拆
      電線，我們將電氣箱打開，我發現裡面有少IC板，該兩台
      射出機都沒有IC板．．．」、「（問：請問證人你說四台
      ，兩台少IC板，那另外兩台有沒有去查看？）沒有，因為
      另外兩台機器它們蠻複雜的且該機器外觀都很老舊。」（
      見本院卷第115頁反面至第116頁）等語。
    (4)又證人丁○○到庭證稱：「（問：提示中古機械估價明細
      表，是否為你們所出具？）是的，系爭機器就是該價值。
      」、「我是去搬運公司的工廠看系爭機器。我們的作法是
      先看外表，再看裡面零件有沒有整齊或欠缺，機器沒有IC
      板，就會影響它的價值，還要去公司買零件。最後那台是
      一組二式不是兩台。」、「（問：就你的經驗，一般市場
      的行情如何？）如果沒有整理，它是不會超過100萬元。
      」、「（問：如果當初的機器不要動，放到現場，你估計
      它的價值為何？是會比當時估價高或是低？）現在估價當
      然會比較低」（見本院卷第116頁反面至第117頁）等語。
    (5)佐之94年12月29日估價單影本，其上載明「以上機台主要
      IC板均已被取走」等語（見本院卷第70頁）。
    (6)此外，被告亦未舉他證證明其受有何損害。是原告就系爭
      機器進行拍賣時，雖未能以書面通知到被告公司搬遷後之
      新址，然此情形係被告自行造成，非原告故意不為通知，
      且亦未造成被告公司受何損害，是被告此部分抗辯，即無
      可採。
(二)原告主張抵銷之意思表示是否對被告發生效力？
  1.按二人互負債務，而其給付種類相同，並均屆清償期者，各
    得以其債務，與他方之債務，互為抵銷；又抵銷，應以意思
    表示，向他方為之；民法第334條第1項前段、第335條第1項
    前段分別定有明文。是抵銷之要件有四，即當事人互負同
    種類標的之債務，雙方所負債務均屆清償期，依債務性
    質及法律之規定適於抵銷，當事人未預先表示反對之意思
    。
  2.經查，本件兩造所簽訂綜合授信約定書中第6條中有約定「
    立約人及連帶保證人同意寄存貴行之各種存款及對貴行之一
    切債權，縱其清償期尚未屆至，貴行得以之行使抵銷權，抵
    銷立約人及連帶保證人對貴行所負之一切債務，同時貴行發
    給立約人及連帶保證人之存款憑單、摺簿、支票或其他憑證
    ，於抵銷之範圍內失其效力。但有下列三種情形者，不在此
    列：法令有禁止抵銷之規定者。貴我雙方有約定不得抵
    銷者。基於無因管理或第三人因交易關係經由委任貴行向
    借款人付款者。」條款（見本院卷第7頁），既為被告審閱
    同意後始簽名，自有拘束被告之效力，是該條款約定尚難認
    有違反公序良俗及契約自由、公平、誠信暨平等互惠原則之
    情形，自屬合法有效；且因抵銷係在使債權迅速獲得滿足，
    求得利益之平衡，為債之消滅原因；故原告是否行使抵銷權
    ，乃其權利行使之自由，只要未違反民法第148條誠信原則
    之規定，合於權利行使之界線即可。
  3.況若被告公司認兩造間互負之債務具備民法第334條抵銷適
    狀要件，其亦可對原告行使抵銷權，消滅兩造間債之關係，
    以阻止利息、違約金繼續計算（見本院卷第56頁）。故本件
    中被告公司因未履行契約喪失期限利益已如前述，兩造間之
    債權種類既同為金錢債權，復無條款中但書之情形存在，自
    符合抵銷之適狀，是原告自得依上揭規定以其對被告公司消
    費借貸之金錢債權主張與本件被告存款債權抵銷。被告抗辯
    原告無任何抵銷之意思表示云云，並不可採。
  4.復按清償人所提出之給付，應先抵充費用，次充利息，次充
    原本；其依前二條之規定抵充債務者亦同，民法第323條定
    有明文。本條之立法理由乃是限制債務人之抵充指定權，而
    保護債權人之利益。又按民法第323條並非強行規定，故其
    所定費用、利息及原本之抵充順序，得以當事人之契約變更
    之（最高法院27年上字第3270號判例意旨資參照）。查兩造
    簽訂之綜合授信約定書第7條有約定「立約人對貴行所負一
    切債務，如立約人所提出之給付不足清償全部債務時，貴行
    得逕行處分抵押物依法抵充之。但貴行指定抵充之順序較有
    利於立約人者，則從貴行之指定」條款（見本院卷第7頁）
    ，既為被告審閱同意後始行簽名，自有拘束被告之效力，是
    本件原告於被告之給付不足清償全部債務時，自得依上揭契
    約條款規定依法抵充之，除經原告同意外，不許被告僅以一
    方之意思予以變更，故被告抗辯應就利率高之借款先抵銷而
    非平均抵銷云云，自屬無據。
(三)原告如得依被告之存款及系爭機器抵銷後，其得請求之金額
    究為若干？
  (1)按當事人主張有利於己之事實者，就其事實有舉證之責任，
    民事訴訟法第277條定有明文。被告抗辯留存於原告之帳戶
    存款共計3,587,563元，固據其提出銀行部分帳戶入款餘額
    、存摺類客戶開戶帳號查詢單及存摺（見本院卷第55頁、第
    74頁至第75頁）為證。
  (2)惟查，被告所提供者，乃94年11月11日之存款餘額，而前開
    存褶影本之明細表，亦僅記載至95年3月3日為止，是被告所
    提出銀行部分帳戶入款餘額、存摺類客戶開戶帳號查詢單及
    存摺，充其量僅能證明於94年11月11日至95年3月3日間之存
    款數額，並不足證明其後之存款數額為何，況原告係於95年
    4 月4日具狀主張因被告存款抵銷而縮減訴之聲明（見本院
    卷第44頁），並提出台北國際商業銀行單筆放款繳息狀況查
    詢單（T563）、台北國際商業銀行放款債務明細查詢（見本
    院卷第63至第69頁、第86頁至第87頁）為證，是原告主張其
    實際抵償被告之存款及系爭機器拍賣款項共計3,370,999元
    ，信屬可取，被告此部分之抗辯，仍無可採。
五、綜上所述，原告依消費借貸及連帶保證之法律關係，請求被
    告應連帶給付原告534萬9,918元，及如附表二所示之利息，
    洵屬正當，應予准許。
六、原陳明願供擔保聲請宣告假執行，核無不合，爰酌定相當之
    擔保金額，予以准許。
七、本件為判決之基礎己臻明確，兩造其餘之主張、陳述及其他
    所提證據，經本院斟酌後，均與判決結果無影響，亦與本案
    之爭點無涉，自無庸逐一論述，併此敘明。
八、結論：本件原告之訴為有理由，依民事訴訟法第78條、第
    392條第2項，判決如主文。
中    華    民    國    95    年    12    月    25    日
                  民事民三庭    法  官  林振芳
以上正本係照原本作成。
如對本判決上訴，須於判決送達後二十日之不變期間內，向本院
提出上訴狀。
中    華    民    國    95    年    12    月    25    日
                                書記官  李淑芬
附表一 ：
┌─┬────┬───┬───┬───┬───┬───┐
│編│        │      │      │      │      │      │
│號│原借金額│借據起│年利率│最後計│還款金│現在餘│
│  │        │迄日  │      │息日  │額    │額    │
├─┼────┼───┼───┼───┼───┼───┤
│1 │500萬元 │92年3 │3.595 │94年12│275萬 │224萬 │
│  │        │月3日 │％    │月3日 │6,254 │3,746 │
│  │        │至97年│      │      │元    │元    │
│  │        │3月3日│      │      │      │      │
│  │        │      │      │      │      │      │
├─┼────┼───┼───┼───┼───┼───┤
│2 │115萬元 │93年1 │5.3％ │94年12│70萬  │44萬  │
│  │        │月15日│      │月15日│445元 │9,555 │
│  │        │至96年│      │      │      │元    │
│  │        │1月15 │      │      │      │      │
│  │        │日    │      │      │      │      │
├─┼────┼───┼───┼───┼───┼───┤
│3 │500萬元 │92年3 │3.595 │94年12│275萬 │224萬 │
│  │        │月3日 │％    │月3日 │6,254 │3,746 │
│  │        │至97年│      │      │元    │元    │
│  │        │3月3日│      │      │      │      │
├─┼────┼───┼───┼───┼───┼───┤
│4 │115萬元 │93年1 │5.3％ │94年12│70萬  │44萬  │
│  │        │月15日│      │月15日│444元 │9,556 │
│  │        │至96年│      │      │      │元    │
│  │        │1月15 │      │      │      │      │
│  │        │日    │      │      │      │      │
├─┼────┼───┼───┼───┼───┼───┤
│5 │500萬元 │94年5 │7.5％ │94年11│178萬 │321萬 │
│  │        │月31日│      │月30日│8,216 │1,784 │
│  │        │至97年│      │      │元    │元    │
│  │        │5月31 │      │      │      │      │
│  │        │日    │      │      │      │      │
└─┴────┴───┴───┴───┴───┴───┘
附表二：
┌─┬────┬────┬────┬─────────┐
│編│債權本金│利息計算│ 年利率 │違約金計算期間及利│
│  │        │        │        │率                │
│號│        │期間    │        ├────┬────┤
│  │        │        │        │逾期6個 │逾期6個 │
│  │        │        │        │月內以原│月外以原│
│  │        │        │        │利率10％│利率20％│
│  │        │        │        │計算    │計算    │
├─┼────┼────┼────┼────┼────┤
│1 │1,675,77│自95年3 │3.595％ │自95年4 │自95年10│
│  │3元     │月4日至 │        │月4日起 │月4日起 │
│  │        │清償日止│        │至95年10│至清償日│
│  │        │        │        │月3日止 │止      │
├─┼────┼────┼────┼────┼────┤
│2 │1,675,77│自95年3 │3.595％ │自95年4 │自95年10│
│  │2元     │月4日至 │        │月4日起 │月4日起 │
│  │        │清償日止│        │至95年10│至清償日│
│  │        │        │        │月3日止 │止      │
├─┼────┼────┼────┼────┼────┤
│3 │1,998,37│自95年3 │ 7.5％  │自95年4 │自95年10│
│  │3元     │月4日至 │        │月4日起 │月4日起 │
│  │        │清償日止│        │至95年10│至清償日│
│  │        │        │        │月3日止 │止      │
└─┴────┴────┴────┴────┴────┘


司法院資訊處製作；財團法人民間司法改革基金會備份。
